臺灣臺北地方法院民事判決　　　　　　　　　　　　九十二年度簡上字第六九三號
　　上　訴　人　丙○○
　　被上訴人　　台北市政府
　　法定代理人　甲○○
　　訴訟代理人　乙○○
當事人間請求給付租金事件，上訴人對於中華民國九十二年八月二十二日本院臺北簡
易庭九十二年度北簡字第七七八四號第一審判決提起上訴，本院於九十三年三月二十
四日言詞辯論終結，判決如下：
    主  文
上訴駁回。
第二審訴訟費用由上訴人負擔。
    事  實
甲、上訴人方面：
一、聲明：求為判決：(一)原判決廢棄。(二)駁回被上訴人第一審之訴。
二、陳述：除與原判決記載相同者，茲引用之外，補稱：
    合約違反台北市法規準則及直轄市自治法有關規定，市法規明文租期超過十年要
    請求之違約金是否過高？
乙、被上訴人方面：
一、聲明：上訴駁回。
二、陳述：除與原判決記載相同者，茲引用之外，補稱：
    國民住宅條例已明定應予處分之原則及承受之對象，自無再經民意機關同意、行
    政院核准之必要。上訴人參與地上權國宅申購說明會，並未受任何強迫推銷情事
    ，兩造並簽訂台北市國民住宅土地設定地上權契約書及台北市國民住宅之房屋買
    賣及貸款契約書，業經地政事務所設定五十年地上權在案，且行政院與中央國宅
    主管機關內政部均已認定地上權國宅政策應予維持，故本件並無違誤。
三、證據：均援用原審所提之證據。
    理  由
一、本件上訴人未於言詞辯論期日到場，核無民事訴訟法第三百八十六條所列各款情
    形，應依被上訴人之聲請，由其一造辯論而為判決。
二、被上訴人起訴主張：上訴人承購台北市○○街七一巷三八弄五號五樓影劇五村二
    十二號基地地上權國宅乙戶，其座落基地為台北市○○區○○段二小段五五七之
    一地號，土地持分六八／七○○○，持分面積三七．七四九七平方公尺，為被上
    訴人所有，設定地上權予上訴人，存續期間五十年，自民國八十七年二月十六起
    至一三七年二月十五日止，並約定以「台北市市有土地出租租金計收基準」為繳
    納租金之標準，每年計收地租一次，並應於每年八月底前繳納，逾期四個月以上
    每逾一個月照欠額追加百分之五違約金，上訴人積欠八十七年七月起至九十二年
    六月止之五年地租金額，金額共新台幣（下同）十六萬九千六百四十六元未依限
    繳納，應加收違約金。
    上訴人則以：本件契約並未經市議會之同意，被上訴人不得請求給付租金，且違
    約金過高等語置辯。
三、被上訴人主張之事實，業據提出應收地租及違約金明細表、國民住宅土地設定地
    上權契約書、台北市市有土地公告地價表為證（原審卷第七至九頁），堪信為真
    實，上訴人則對簽訂前揭設定地上權契約書之事實並不爭執，但以被上訴人並未
    依法行政等語置辯。按七十一年七月三十日制定公布之國民住宅條例，對興建國
    民住宅解決收入較低家庭居住問題，採取由政府主管機關興建住宅以上述家庭為
    對象，辦理出售、出租、貸款自建或獎勵民間投資興建等方式為之。其中除民間
    投資興建者外，凡經主管機關核准出售、出租或貸款自建，並已由該機關代表國
    家或地方自治團體與承購人、承租人或貸款人分別訂立買賣、租賃或借貸契約者
    ，此等契約即非行使公權力而生之公法上法律關係，業經司法院大法官以釋字第
    五四０號解釋在案。兩造間就被上訴人所有座落台北市○○區○○段二小段五五
    七之一地號，應有部分七千分之六八，應有部分面積三七．七四九七平方公尺土
    地，約定設定五十年期間之地上權，並經登記完畢，此設定地上權契約行為應屬
    單純之私法契約，上訴人所為承購及設定地上權行為既為私法契約關係，則與國
    家行政權之行使無涉，被上訴人自得自為契約當事人而與第三人即上訴人訂定私
    法契約，無庸再經市議會核准。
四、兩造關於契約之權利義務，應就契約約定之本旨觀之。查本件設定地上權契約內
    就地上權存續期間、地租及違約金計收標準、雙方權利義務事項均詳細記載，並
    經雙方簽字同意完成登記手續，雙方就契約內容互相意思表示一致，依民法第一
    百五十三條第一項規定，契約自屬有效成立。兩造間私法上所為之「設定地上權
    法律行為」並無違反強制或禁止之規定，其法律行為有效。上訴人抗辯被上訴人
    未依法行政云云，未舉證以實其說，無足取信。
五、末按當事人約定契約不履行之違約金過高者，法院固得依民法第二百五十二條以
    職權減至相當之數額。然是否相當，應依一般客觀事實、社會經濟狀況及當事人
    所受損害情形，以為酌定標準，最高法院四十九年度台上字第八０七號判例可資
    參照。上訴人復辯稱違約金過高，故本件末應審酌者為違約金是否有過高之情事
    。經查，系爭地上權契約第十一條有關罰則方面約定：「乙方（即上訴人）遲延
    繳付地租時，除照所欠租額計算，並依左列各款加收違約金：1.逾期繳納未滿一
    個月者，照欠額加收百分之二。2.逾期繳納在一個月以上未滿二個月者，照欠額
    加收百分之四。3.逾期繳納在二個月以上未滿三個月者，照欠額加收百分之十。
    4.逾期繳納在三個月以上未滿四個月者，照欠額加收百分之十五。5.逾期繳納在
    四個月以上者每逾一個月照欠額追加百分之五。」又依系爭設定地上權契約第三
    條約定，兩造約定之地租係依「臺北市市有土地出租租金計收基準」計付，而依
    「臺北市市有土地出租租金計收基準」第一條規定：「臺北市市有出租基地，自
    八十二年七月一日起，一律依照土地申報地價年息百分之五計收租金。」。本件
    被上訴人提出之地租計算方法，係按此標準百分之六十請求，又因上訴人逾期繳
    納之期間已逾四個月，故被上訴人依上開約定按其請求之地租及逾期繳納之期間
    長短計算違約金（詳如原審卷第七頁之附表），衡諸一般社會常態，尚屬合理，
    並未過高，上訴人主張違約金過高，自無可取。
六、綜上所述，被上訴人依兩造之地上權契約，請求上訴人給付地租及違約金，應為
    可採，上訴人前揭所辯，自屬無據。從而，被上訴人請求上訴人給付十六萬九千
    六百四十六元，及其中三萬二千八百四十二元自八十七年九月一日起至清償之日
    止；其中三萬二千八百四十二元自八十九年二月一日起至清償之日止；其中三萬
    四千六百五十四元自八十九年九月一日起至清償之日止；其中三萬四千六百五十
    四元，自九十年九月一日起至清償日止；其中三萬四千六百五十四元，自九十一
    年九月一日起至清償日止，均按月加計百分之五計算之違約金，為有理由，應予
    准許，並應依職權宣告假執行。是則原審判命上訴人如數給付，並依職權宣告假
    執行，於法並無不合。上訴意旨指摘原判決不當，求予廢棄改判，為無理由，應
    予駁回其上訴。
七、本件判決之基礎已臻明確，兩造其餘攻擊防禦方法及舉證，核與判決無影響，爰
    不另一一論述，併此敘明。
八、據上論結，本件上訴為無理由，依民事訴訟法第四百三十六條之一第三項、第四
    百四十九條第一項、第七十八條，判決如主文。
中　　　華　　　民　　　國　　九十三　　年　　　三　　　月　　三十一　　日
                              民事第五庭審判長法  官    賴劍毅
                                              法  官    羅富美
                                              法  官    紀文惠
正本係照原本作成
本件不得上訴。
中　　　華　　　民　　　國　　九十三　　年　　　三　　　月　　三十一　　日
                                              書記官 袁以明
